臺灣高等法院臺南分院刑事判決
110年度上訴字第227號
上  訴  人  臺灣嘉義地方檢察署檢察官
被      告  林柏斈



上列上訴人因被告偽造文書等案件，不服臺灣嘉義地方法院109
年度訴字第545號中華民國109年12月29日第一審判決（起訴案號
：臺灣嘉義地方檢察署109年度偵字第3825號），提起上訴，本
院判決如下：
    主      文
原判決撤銷。
丙○○犯行使偽造私文書罪，累犯，處有期徒刑伍月，如易科罰金
，以新臺幣壹仟元折壹日，未扣案犯罪所得新臺幣貳拾萬元沒收
之，於全部或一部不能沒收或不宜執行沒收時，追徵其價額。又
犯行使偽造私文書罪，累犯，處有期徒刑陸月，如易科罰金，以
新臺幣壹仟元折壹日，未扣案犯罪所得新臺幣參拾萬元沒收之，
於全部或一部不能沒收或不宜執行沒收時，追徵其價額。又犯行
使偽造私文書罪，累犯，處有期徒刑柒月，未扣案犯罪所得新臺
幣肆拾伍萬元沒收之，於全部或一部不能沒收或不宜執行沒收時
，追徵其價額。上開得易科罰金之有期徒刑部分，應執行有期徒
刑捌月，如易科罰金，以新臺幣壹仟元折壹日。沒收部分併執行
之。
丙○○被訴竊盜部分無罪。
    事實及理由
甲、有罪部分
壹、犯罪事實
一、丙○○因與甲○○孫女林家鈺為男女朋友，而得以經常出入甲○○
    位於嘉義縣○○鄉○○村○○○0號住處，竟分別為下列行為：
㈠、丙○○意圖為自己不法所有，基於詐欺取財、行使偽造私文書
    之犯意，於民國109年2月10日14時38分許，持甲○○所有之嘉
    義縣○○鄉○○○○○○○號00000000000000號帳戶（下稱本案帳戶)
    存摺及印鑑章，前往嘉義縣○○鄉○○村○○路00號之嘉義縣中埔
    鄉農會（下稱中埔農會）隆興分部，將甲○○印鑑章盜蓋於取
    款憑條上，並填載取款金額新臺幣（下同）20萬元，藉此表
    示受甲○○委任之人請求提領本案帳戶中20萬元存款之意，而
    冒用甲○○名義偽造取款憑條1紙，並交予不知情之中埔農會
    承辦職員，致使該承辦職員陷於錯誤，將本案帳戶內存款20
    萬元交付予丙○○，足生損害於甲○○及中埔農會隆興分部對於
    提款業務管理之正確性。丙○○得手後，即將本案帳戶存摺及
    印鑑章放回原處。
㈡、丙○○意圖為自己不法所有，基於詐欺取財、行使偽造私文書
    之犯意，於109年2月24日16時3分許，持本案帳戶存摺及印
    鑑章前往中埔農會隆興分部，將甲○○印鑑章盜蓋於取款憑條
    上，並填載取款金額30萬元，藉此表示受甲○○委任之人請求
    提領本案帳戶內存款30萬元之意，而冒用甲○○名義偽造取款
    憑條1 紙，並交付予不知情之農會承辦職員以行使，致使該
    承辦職員陷於錯誤，而將本案帳戶內存款30萬元交付予丙○○
    ，足生損害於甲○○及中埔農會隆興分部對於提款業務管理之
    正確性。丙○○得手後，再趁隙將本案帳戶存摺及印鑑章放回
    原處。
㈢、丙○○意圖為自己不法之所有，基於詐欺取財、行使偽造私文
    書之犯意，於109年3月19日8時32分許，持本案帳戶存摺及
    印鑑章前往中埔農會隆興分部，將甲○○印鑑章盜蓋於取款憑
    條上，並填載取款金額45萬元，藉此表示受甲○○委任之人請
    求提領本案帳戶內存款45萬元之意，而冒用甲○○名義偽造取
    款憑條1 紙，並交付予不知情之農會承辦職員以行使，致使
    該承辦職員陷於錯誤，而將本案帳戶內存款45萬元交付予丙○○，足生損害於甲○○及中埔農會隆興分部對於提款業務管理
    之正確性。丙○○得手後，再趁隙將本案帳戶存摺及印鑑章放
    回原處。
二、經甲○○於109年4月8日11時許，前往中埔農會隆興分部領款
    ，發覺存款金額有異，乃報警處理並提出告訴，因而查獲上
    情。
貳、認定犯罪事實所憑之證據及理由
一、刑事訴訟法第159條之5規定，被告以外之人於審判外之陳述
    ，雖不符前4條之規定，而經當事人於審判程序同意作為證
    據，法院審酌該言詞陳述或書面陳述作成時之情況，認為適
    當者，亦得為證據。當事人、代理人或辯護人於法院調查證
    據時，知有第159條第1項不得為證據之情形，而未於言詞辯
    論終結前聲明異議者，視為有前項之同意。查：本判決以下
    所引用之傳聞證據，檢察官、被告於審判程序中均同意作為
    證據使用，或知有傳聞證據之情形而未於言詞辯論終結前聲
    明異議，本院審酌該等證據作成時之情況，並無違法取證之
    情形，又與本案有關聯性，認為以之作為證據應屬適當，均
    具有證據能力。
二、上開犯罪事實為被告坦承不諱（交查卷第19頁至第22頁，原
    審卷第130頁、第199頁，本院卷第90頁、第95頁至第96頁）
    ，核與告訴人甲○○之指訴（警卷第10頁至第15頁、交查卷第
    19頁至第22頁）、證人林家鈺（警卷第16頁至第24頁）、證
    人即告訴代理人乙○○之證述（交查卷第19頁至第22頁）相符
    ，並有本案帳戶存摺封面及內頁影本（警卷第25頁）、中埔
    農會隆興分部監視器影像畫面截圖（警卷第26頁至第28頁）
    、本案帳戶取款憑條正、反面照片（警卷第32頁至第34頁）
    、證人林家鈺指認被告照片（警卷第29頁至第31頁）、證人
    林家鈺與乙○○通訊紀錄翻拍照（警卷第34頁）等證據可佐。
    至於證人林家鈺雖於偵查中證稱，109年3月18日起至19日中
    午時止，告訴人甲○○所有之本案帳戶印鑑章由其保管等情（
    警卷第23頁），然被告於109年3月19日8時32分蓋用告訴人
    甲○○本案帳戶印鑑張之取款憑條向中埔農會隆興分部職員領
    取存款45萬元現金等情，有取款憑條及監視紀錄翻拍照片可
    證（警卷第31頁、33頁），被告亦坦承不諱（警卷第4頁、2
    8頁），證人林家鈺上開證述，顯與客觀證據資料不符，不
    足採信，併予敘明。
三、綜上，本件被告自白與客觀證據並無不符，應予真實相符，
    堪以採信，本件事證已經明確，應依法論罪科刑。　　
參、論罪科刑
一、核被告丙○○所為，均係犯刑法第第216 條、第210 條之行使
    偽造私文書罪、第339條第1項之詐欺取財罪。被告盜用印章
    行為為偽造私文書之階段行為，偽造私文書之低度行為，則
    為行使偽造私文書之高度行為所吸收，均不另論罪。被告行
    使偽造私文書與詐欺取財之犯行，具有方法及目的之關係，
    且實行行為部分重疊，應論以一行為觸犯數罪名之想像競合
    犯，從一重之行使偽造私文書罪論處。被告所犯3罪，犯罪
    時間均可區別，實行行為各自獨立，應分論併罰。
二、被告前因偽造有價證券等案件，經臺灣嘉義地方法院以99年
    度嘉簡字第1588號判決判處應執行有期徒刑2年，緩刑5年確
    定，緩刑宣告嗣經同法院以101年度撤緩字第70號裁定撤銷
    確定，又因偽造有價證券等案件，經本院以101年度上訴字
    第222號判決判處應執行有期徒刑3年6月確定，由本院以101
    年度聲字第709號裁定，與上開經撤銷緩刑之罪刑合併定應
    執行刑為5年2月確定，又因脫逃案，經臺灣臺南地方法院以
    105年度簡字第2085號判決判處有期徒刑3月確定，接續執行
    後，107年6月11日假釋出監付保護管束，108年12月11日保
    護管束期滿，假釋未經撤銷，其未執行之刑，以已執行完畢
    論。被告於有期徒刑執行完畢後，5 年以內故意再犯本案有
    期徒刑以上之罪，均為累犯。審酌被告前開2度因偽造有價
    證券案經判刑確定，就犯罪性質而言，與本案同樣具有財產
    犯罪之情狀，且被告於刑之執行中，另有脫逃執行之情況，
    顯見被吿對於刑罰之執行，欠缺遵從並反省之意識，且本件
    犯行更在被告保護管束期滿未達半年即再犯，可見被告就財
    產犯罪而言，具有特別之惡性，對於刑罰之反應力明顯薄弱
    ，縱使依累犯規定加重最低本刑，亦不致使被告所受之刑罰
    超過其所應負擔之罪責或使其人身自由遭受過苛之侵害，與
    憲法罪刑相當原則及比例原則皆無抵觸，爰均應依刑法第47
    條第1項規定加重其刑。
三、撤銷原判決之理由
㈠、原判決以被告行使偽造私文書，事證明確，予以論罪科刑，
    雖非無見，然被告本件係以盜用印章方式偽造取款憑條，並
    無偽造印文事實（最高法院74年度台上字第4412號、83年度
    台上字第2492號判決意旨參照），原判決於論罪科刑之理由
    中說明：「被告偽造印文為偽造私文書之部分行為」等語，
    其理由與事實即有矛盾之處。又刑罰之量定，固屬法院自由
    裁量之職權行使，惟刑事審判之量刑，旨在實現刑罰權之分
    配的正義，故法院對科刑判決之被告量刑，應符合罪刑相當
    原則，使罰當其罪，以契合人民之法律感情，並應受比例原
    則與平等原則等一般法律原則之支配，以期達成客觀上之適
    當性、相當性與必要性之價值要求，本件被告與告訴人甲○○
    孫女原為男女朋友關係，被告明知告訴人甲○○年事已高，本
    件帳戶內之存款為其晚年仰賴維生之積蓄，竟毫無惻隱之心
    ，利用告訴人甲○○家人對其信任，3次盜用印章而領取本案
    帳戶內存款，且被告3次各領取20萬、30萬、45萬，金額不
    低，於犯行未被察覺之情況下，益加膽大妄為，惡性不輕，
    而原判決就行使偽造私文書部分，各量處被告有期徒刑4月
    、5月、6月，定應執行刑為有期徒刑11月，以被告與告訴人
    甲○○之關係、被告因犯罪所取得之利益，及被告於行為後迄
    今已達1年有餘，均未對告訴人甲○○之家人清償分毫，衡以
    各該量刑因素後，原審前開所量處之刑，客觀上難謂符合適
    當性、相當性之量刑原則，檢察官上訴指摘原判決量刑過輕
    ，非無理由，應予撤銷改判。
㈡、至於檢察官上訴意旨略稱：被告於原審準備程序時，表示需
    選任辯護人，並於109年9月24日趁告訴人甲○○一家人在家時
    ，向告訴人恐嚇稱要50萬元，再於109年10月20日原審第二
    次準備程序前一星期，再向告訴人甲○○恐嚇要20萬元，告訴
    人甲○○因被告多次騷擾開口要錢，為躲避被告，每日上午6
    時均騎車至田中，發生事故而身亡，被告犯罪所生損害甚重
    部分，所稱被告多次恐嚇，並未提出任何相關證據，而告訴
    人甲○○雖於110年1月14日死亡，然其死亡原因頭部外傷、顱
    內多處出血、頭皮撕裂傷、肢體多處擦挫傷、肺炎等，有診
    斷證明書可參（本院卷第101-103頁），其死亡時間與本件
    被告犯罪時間有相當之差距，且本件被告係犯詐欺取財、行
    使偽造私文書罪，告訴人甲○○如有上訴意旨所指，遭被告另
    行恐嚇之事實，亦應由檢察官依法處理，尚非得據以為本件
    上訴之理由，併予敘明。
四、爰審酌被告與告訴人甲○○孫女原為男女朋友關係，利用告訴
    人甲○○家人之信賴，竟盜用印章領取告訴人甲○○存款3次，
    總金額多達95萬元，造成告訴人甲○○重大金錢損失，且迄今
    均未清償分毫，於本院準備程序中又表示願意清償其中20萬
    元，嗣於審理程序又藉詞拖延，絲毫未見被告悔過之心，此
    等犯後態度無從為對其有利之考量。並斟酌被告已離婚，育
    有一名子女，在家中協助種菜之家庭生活狀況；高職畢業之
    教育程度；另有多次犯罪科刑紀錄之素行，暨其犯後態度及
    其他一切情狀，分別量處主文所示之刑，得易科罰金之有期
    徒刑部分，諭知易科罰金之折算標準及定應執行刑如主文所
    示。
五、沒收部分　　　　
㈠、被告本件犯罪所得分別為20萬元、30萬元及45萬元，應依刑
    法第38條之1 第1 項前段宣告沒收，因未扣案，依同條第3 
    項規定均併諭知如全部或一部不能沒收或不宜執行沒收時，
    追徵其價額。
㈡、被告於取款憑條上蓋用之甲○○印文，係被告盜蓋真正之印章
    所生，並非偽造印章之印文，自無從依刑法第219 條規定宣
    告沒收。又被告所偽造之取款憑條3 紙均已交由中埔農會隆
    興分部承辦職員收受，已非被告所有，自不得宣告沒收，併
    此敘明。
乙、無罪部分
壹、公訴意旨另以：被告於109年2月10日上午、109年2月24日上
    午、109年3月18日上午，在告訴人甲○○嘉義縣○○鄉○○村○○○0
    號住處，徒手竊取告訴人甲○○所有本案帳戶存摺及印鑑章。
    因認被告涉犯刑法第320條第1項之竊盜罪。　
貳、公訴意旨認被告涉犯竊盜罪嫌，主要係以被告之供述、證人
    林家鈺、證人即告訴代理人乙○○之證述、本案帳戶存摺封面
    及內頁影本、中埔農會隆興分部監視器影像畫面截圖、本案
    帳戶取款憑條正、反面照片、證人林家鈺指認被告照片、證
    人林家鈺與乙○○通訊紀錄翻拍照等證據為據，被告則坦承犯
    行。
參、竊盜罪之成立，應以被告具備不法所有意圖為必要，如被告
    就他人動產並無據為己有之主觀意圖，即與竊盜罪之構成要
    件不符。本件被告持用告訴人甲○○本案帳戶存摺、印鑑章，
    將印鑑章蓋用於取款憑條向中埔農會隆興分部職員行使之事
    實，已如上所認定，然依被告供稱，109年2月10日、24日、
    3月19日蓋用印章領取存款後，均將告訴人甲○○之印鑑章放
    回原處等情（交查卷第21頁），核以告訴人甲○○證稱：帳戶
    存摺、印章我一直都放在嘉義縣○○鄉○○村○○○0號房間枕頭下
    ，所以被告何時偷走我不知道，我沒有發現簿子遭竊，是我
    拿簿子去領錢時，發現帳戶錢變少才知道被偷（交查卷第20
    頁）、我是109年4月8日刷簿子的時候，發現錢被盜領（警
    卷第11頁）等情，足見本件帳戶印鑑章於109年4月8日告訴
    人甲○○持往列印交易資料時，仍在告訴人甲○○之管領占有中
    ，被告雖有未經同意而持用之事實，然被告主觀上係出於盜
    蓋印章以偽造私文書之目的，而短暫持用該印鑑章及存摺，
    尚非對該印鑑章或存摺具有取得所有權或管領權之不法所意
    圖，與刑法竊盜罪之構成要件尚屬有間，應僅屬民事侵權行
    為。
肆、綜上，本件並無證據證明被告有起訴意旨所指之竊盜犯行，
    犯罪既屬無法證明，依法應為被告竊盜部分無罪之諭知。原
    判決未予詳查，就被告被訴竊盜部分予以論罪科刑，檢察官
    上訴意旨雖未指摘於此，然原判決既有違誤之處，且不利於
    被告，仍應予撤銷改判，就被告被訴竊盜部分，為無罪之諭
    知。
丙、應適用之法律：刑事訴訟法第369條第1項前段、第364條、
    第299條第1項前段、第301條第1項前段，刑法第216條、第2
    10條、第339條第1項、第55條前段、第41條第1項前段、第8
    項、第51條第5款、第38條之1第1項前段、第3項。
本案經檢察官廖俊豪提起公訴、檢察官楊麒嘉提起上訴、檢察官
楊碧瑛到庭執行職務。
中　　華　　民　　國　　110 　年　　3 　　月　　30　　日
                  刑事第一庭    審判長法  官  楊清安
                                      法　官  陳珍如
                                      法  官  蕭于哲
以上正本證明與原本無異。
無罪部分，不得上訴。
其餘如不服本判決應於收受送達後20日內向本院提出上訴書狀，
其未敘述上訴理由者，並得於提起上訴後20日內向本院補提理由
書（均須按他造當事人之人數附繕本）「切勿逕送上級法院」。
　　　　　                            書記官　徐振玉
中　　華　　民　　國　　110 　年　　3 　　月　　30　　日
附錄本案論罪科刑法條全文
中華民國刑法
第216條
行使第210條至第215條之文書者，依偽造、變造文書或登載不實
事項或使登載不實事項之規定處斷。
第210條
偽造、變造私文書，足以生損害於公眾或他人者，處5年以下有
期徒刑。
第339條
意圖為自己或第三人不法之所有，以詐術使人將本人或第三人之
物交付者，處5年以下有期徒刑、拘役或科或併科50萬元以下罰
金。
以前項方法得財產上不法之利益或使第三人得之者，亦同。
前二項之未遂犯罰之。